【裁判字號】    94,上訴,3621
【裁判日期】    950127
【裁判案由】    擄人勒贖
【裁判全文】
臺灣高等法院刑事判決                94年度上訴字第3621號
上  訴  人
即  被  告  丙○○
選任辯護人  財團法人法律扶助基金會李平義律師
上列上訴人因擄人勒贖案件，不服臺灣臺北地方法院94年度重訴
緝字第2號，中華民國94年10月5日第一審判決（起訴案號：臺灣
臺北地方法院檢察署91年度偵字第14890號、第17387號、第1738
8號、第20738號），提起上訴，判決如下：
    主  文
原判決撤銷。
丙○○意圖為自己不法之所有，結夥三人以上，攜帶兇器，以強
暴、脅迫至使不能抗拒而取他人之物並使其交付，處有期徒刑參
年捌月。
    事  實
一、丙○○與甲○○（綽號北投仔）、連福來係舊識（甲○○、
    連福來業經原審判處罪刑），連福來、丙○○分別積欠乙○○新臺幣（下同）2萬元，丙○○另積欠連福來20餘萬元。
    民國91年5月21日丙○○央請甲○○為其解決在外積欠之債
    務，甲○○因而得知乙○○頗有資力，乃與陳金虎（綽號「
    打狗」，未據起訴）及真實姓名、年籍不詳，綽號「欽佩」
    、「瓠仔」之成年男子，共同意圖為自己不法所有，基於強
    盜及妨害自由之犯意聯絡，先由甲○○藉詞處理丙○○及連
    福來債務問題，要求當時尚無犯意聯絡之丙○○打電話通知
    連福來至甲○○位於臺北縣蘆洲市○○街127號1樓之住處商
    談。當日21時許，甲○○、「欽佩」、「打狗」、「瓠仔」
    、丙○○、連福來均至上址處所後，甲○○復以商談還款事
    宜為由，要求丙○○撥打乙○○所有之0000000000號行動電
    話，邀乙○○於當日22時30分許，在臺北市○○區○○路與
    民權東路口見面詳談，經聯繫後，乙○○不疑有他，隨即應
    允。連福來、丙○○即乘坐由連福來駕駛之車牌號碼7N-643
    號營業小客車在前，甲○○、「欽佩」、「打狗」及「瓠仔
    」則乘坐另一車號不詳之營業小客車跟隨在後，「欽佩」並
    攜帶不明之質地堅硬槍械形狀足供作為兇器使用之金屬物品
    一支（下稱金屬兇器），一同前往與乙○○相約之地點。連
    福來與丙○○先行到達後，乙○○與其友人郭壽隆已於該處
    等候，連福來、丙○○即與乙○○商討丙○○所欠債務之還
    款問題，大致商討完畢之際，「欽佩」隨即出現，並取出預
    藏之金屬兇器指向乙○○，要求乙○○上車，致乙○○不能
    抗拒而坐上車牌號碼7N-643號營業小客車之後座，「欽佩」
    並叫連福來、丙○○上車，連福來、丙○○見狀始知甲○○
    、「欽佩」、「打狗」、「瓠仔」共謀對於乙○○施行妨害
    自由及強盜犯行，連福來、丙○○並未拒絕，竟基於不法所
    有之意圖，起意參與本件犯行，而與甲○○、「欽佩」、「
    打狗」、「瓠仔」基於共同之犯意聯絡，連福來遂上駕駛座
    ，丙○○、「欽佩」坐於後座乙○○兩旁，往臺北市○○路
    堤防方向行駛，甲○○、「打狗」、「瓠仔」等人則乘坐另
    輛營業小客車跟隨在後，於行駛時，「欽佩」即施以強暴持
    金屬兇器毆打乙○○，致乙○○受有額頭部挫刮傷血腫之傷
    害，「欽佩」復以「要你死」等語恫嚇乙○○，要求乙○○
    交付款項，並強取乙○○所有之0000000000號行動電話。俟
    車牌號碼7N-643號營業小客車行駛至臺北市○○街之堤防旁
    後，兩車暫停該處，連福來及丙○○隨即下車，換「瓠仔」
    及甲○○則分別坐上車牌號碼7N-643號營業小客車駕駛座及
    右前座，「欽佩」並對乙○○惡言相向，復持前開金屬兇器
    塞入乙○○之口中加以脅迫，再次要求款項，乙○○不能抗
    拒，遂稱：身上沒有那麼多錢，我想辦法湊5萬元等語，並
    隨即撥打郭壽隆及另一友人王承芳之電話以籌措金錢。甲○○等人於乙○○打完電話後，即由「瓠仔」駕駛7N-643號營
    業小客車搭載甲○○、「欽佩」、乙○○，而連福來、「打
    狗」、丙○○則乘坐另輛營業小客車，二車在臺北市市區繞
    行。嗣乙○○與王承芳再度聯絡，王承芳表示已籌得2萬元
    ，並可委由其友人之小弟代為交付，雙方約在臺北市○○○
    路、信義路口捷運大安站附近交付贖款，甲○○等人於知悉
    上情後，推由連福來及丙○○共同搭乘上開車號不詳之營業
    小客車前往上址取款（前往取款前，「打狗」已先行下車）
    ，甲○○等人則將車輛停放在臺北市○○○路基隆河堤邊之
    公園內等候，於當日1時許，連福來等自王承芳處取得2萬元
    ，返回甲○○等人停車處，將該2萬元交付甲○○。而於連
    福來等前往取款期間，乙○○又與郭壽隆聯絡，郭壽隆表示
    可籌得3萬元，約在臺北市○○○路500號前交款，甲○○等
    人即要求連福來搭乘計程車前往上址，自郭壽隆處取得款項
    3 萬元，甲○○等人知悉連福來已取得款項後，即與連福來
    相約在臺北市百齡橋頭會合，連福來並於該處將該3萬元交
    付予「瓠仔」及甲○○後，始於同月22日2時許在臺北市○○○路○段堤防邊釋放乙○○，事後連福來、丙○○並各分
    得千元。嗣經乙○○報案，為警循線查獲。
二、案經被害人乙○○訴由內政部警政署刑事警察局移送臺灣臺
    北地方法院檢察署檢察官偵查起訴。
    理  由
一、訊據被告丙○○矢口否認上揭犯行，辯稱：其向告訴人乙○○借錢，利息繳不出來。因向甲○○租車開，當天去還車，
    甲○○即說要幫忙向乙○○講情。乙○○本來不答應，因想
    當面拜託，才約乙○○見面。而見面後與乙○○談好分期攤
    還後，「欽佩」忽然要乙○○上車，並叫其與連福來也上車
    ，「欽佩」在車上便向乙○○借錢。由於「欽佩」之行為是
    突發狀況，其事先並不知情，俟查覺異狀，但因其是借款人
    ，心想如果出事債主乙○○必然找其負責，只好一路跟著，
    並聽從指示取款，實則並未參與本件犯行云云。
二、惟查：
（一）上開事實，業據告訴人乙○○指訴綦詳。被告丙○○亦於
      警詢及偵查中自承：乙○○綽號「小趙」，因借錢而認識
      。91年5月21日下午其在綽號「北投」之甲○○臺北縣蘆
      洲市○○街127號1樓住處，因欠錢還不出來，請甲○○出
      面幫忙處理。當場有甲○○、連福來、「打狗」、「瓠仔
      」、「欽佩」等人在場。其在電話中和「小趙」約定當面
      再談。而與其一同前往的有甲○○、連福來、「打狗」、
      「瓠仔」「欽佩」等。其和連福來開7N-643號計程車，其
      他四人開另一輛計程車前往。見面時大概是晚上22時許，
      到了現場其又向乙○○道歉說明延長分期償還的原因，是
      在車旁路邊談話，講好要走時，另一輛車裡的「欽佩」不
      知從何處衝出，強行將乙○○推上7N-643號計程車，「欽
      佩」在後座押住乙○○，叫其與連福來都上車，其二人遂
      上車，而由連福來開車。其與「欽佩」坐在後座乙○○之
      兩旁，「欽佩」在車上就毆打「小趙」，口氣很強硬也很
      兇反覆問「我能借多少？」。車子開動後不久，不知道何
      時另一輛計程車也出現，就開始跟另一輛在臺北市兜圈子
      ，二輛車開到臺北市○○○路基隆河堤邊的大佳公園，時
      間已經是23時左右。後來乙○○打電話給連福來，叫連福
      來到信義路4段附近去拿2萬元，其與連福來前去時已是凌
      晨0時許，另一輛車不知道去了哪裡。其原本有下車，看
      到很多路人，但是不知道向哪一個拿錢，其上車後，有人
      打電話向連福來指示，連福來下車向一個年輕人拿到2萬
      元，那個年輕人就走了。其和連福來都不認識該名年輕人
      ，拿到錢點了是2萬元沒有錯，就離開現場。後來連福來
      接到電話開車到民族東路、復興北路靠機場附近和另一輛
      計程車會合，又回到河堤邊公園的附近。這時「打狗」來
      其乘坐之車上閒聊，即在車上定點不動，另一輛車不知道
      去哪裡，其知道應該在附近，嗣等了1、20分鐘，連福來
      接到不知道是另一輛車的來電，叫他一個人攔計程車搭過
      去拿錢，但其並不知道連福來去哪裡。其與「打狗」在車
      上等，等待期間「瓠仔」也有到其車上聊天，後來不知道
      誰於凌晨2時許打電話來，說連福來好了，說開車到臺北
      市○○○○○路旁等待連福來，這次得款多少其就不知道
      了。嗣接到連福來後，就直接回到甲○○臺北縣蘆洲住處
      ，此時已經近凌晨3時。其先前有欠甲○○的錢是沒有算
      利息的，所積欠的錢約3萬多元，甲○○於同日向其表示
      ，其分得5千元，會在下個月扣除，而5月份的還款也確實
      扣掉了5千元等語（見第20738號偵查卷第11至14頁、第17
      387號偵查卷第9至11頁反面）。
（二）同案被告連福來於警詢、偵查及原審亦自承：當天是丙○○打了數通電話來，叫其去臺北縣蘆洲市○○街127號1樓
      甲○○的住處。其當日約下午6、7點到達該處，「欽佩」
      、「打狗」、「瓠仔」、甲○○已在那裡了。丙○○和其
      談積欠之20餘萬元償還之事，還說到他一個月要還乙○○
      多少錢等話題。因為丙○○欠其錢，也欠乙○○錢，當天
      要去找乙○○還錢，於是從該處出發，同行的還有甲○○
      、「瓠仔」、「打狗」、「欽佩」等人。由其駕駛7N-643
      號營業小客車，「打狗」駕駛一輛車號不詳之營業小客車
      。大約晚上10點左右到達三民路、民權東路口，乙○○當
      時在一家泡沫紅茶店內看到我們前來，他自行走到其所駕
      駛之7N-643號營業小客車旁，商談其與丙○○如何還錢的
      事情。後來「欽佩」走過來乙○○身旁，拿出隨身所攜帶
      之狀似四五手槍之槍枝，說「跟我們走」，隨即推乙○○
      進其上開7N-643號營業小客車，然後「欽佩」叫其開車，
      丙○○、「欽佩」和乙○○也在該車上，其他「打狗」、
      「瓠仔」、甲○○坐另一輛營小客車跟後面。其駛離現場
      時約22時30分，在臺北市內比較昏暗的路上兜圈子，途中
      有聽見乙○○哀叫了一聲，頭部好像有在流血，是「欽佩
      」打乙○○，在三民路與民權東路口上車開約3百公尺左
      右，他就動手打乙○○，而談論的內容都是債務分期償還
      的事為什麼不答應等等。於23時許，其將車開到臺北市○○○路基隆河堤防邊大佳公園停車。接下來其不確定是甲○○還是「瓠仔」叫其坐另一輛營業小客車，於是其與「
      打狗」、丙○○同車，甲○○、「欽佩」「瓠仔」坐其7N
      -643號營業小客繼續開。凌晨0時許，二輛車開到復興北
      路、民權東路附近定點不動，約20分鐘，其接到乙○○的
      電話第一次取款，乙○○要我到信義路大安捷運站附近的
      便利超市取款2萬元。「打狗」在原地下車，其開車和丙○○前往該處取款，乙○○只說到大安捷運站，看到什麼
      樣的人穿什麼衣服，就跟他拿錢。這次其是與丙○○一起
      去的，對方交給其2萬元，其等就離開。離開之後又和甲○○那輛車會合，接著二輛車繼續在臺北市兜圈子，後來
      到民權東路靠近空軍基地附近再度定點不動，約20分鐘，
      其又再接到小趙電話第二次取款，要其到復興北路、民族
      東路口，這次「瓠仔」有打電話過來要其自己另外搭計程
      車去拿錢，其乃依照指示自己搭計程車去，到達該處有另
      一個不認識的對方交付3萬元，這時大概已經凌晨1、2點
      了。第二次取得3萬元款後，是甲○○打電話來還是誰已
      不記得了，有再打電話來問拿到錢沒有，其表示拿到了，
      即要其坐計程車在臺北市內兜圈子，又打電話給其要我上
      高速公路，下重慶北路交流道下往士林，其在百齡橋頭下
      車等他們，車又開到臺北重陽橋下放乙○○下車，後來就
      回臺北縣蘆洲市○○街127號1樓甲○○的住處。其拿兩次
      錢交給甲○○和「瓠仔」，是他們二人要其交給他們。其
      等回臺北縣蘆洲市甲○○住處後，甲○○拿了1萬元給妻
      子，說是要給其和丙○○的錢，於是其和丙○○各分得5
      千元。其5千元是因上月欠人家1萬5千元，將1萬元寄在甲○○那裡，由甲○○補足5千元共1萬5千元交給其債主等
      語（見第20738號偵查卷第4至8頁、第14890號偵查卷第37
      至39頁反面、第15號原審卷第155至15 6頁）。
（三）告訴人乙○○在臺北市○○○路、三民路口之情形及籌款
      交付之經過，亦經證人郭壽隆、王承芳證述明確。證人王
      承芳證稱：乙○○打其0000000000號電話，說有人說急需
      用錢，講的支支吾吾幾乎是用乞求的口吻向其借5萬元，
      說是被押、被打腦袋、被槍指嘴巴。因其沒有那麼多錢，
      只能借2萬元。其請朋友的一位小弟拿下去給他們，在信
      義路、復興南路那邊交錢等語（見第14890號偵查卷第110
      至111頁、第15號原審卷第120至121頁）。證人郭壽隆亦
      證稱：91年5月21日22時許，其與乙○○在三民路的泡沫
      紅茶店，乙○○接到電話後就往車子那邊，因為距離很遠
      ，其看不清楚是否有人拿槍押他。其等了半小時，乙○○
      打0000000000電話向其要5萬元，說是被押，其身上沒錢
      ，故找朋友借了3萬元等語（見第14890號偵查卷第98至99
      頁）。乙○○被二名不詳男子在臺北市○○區○○路及民
      權東路口挾持，駕駛黃色計程車離去，其馬上撥打乙○○
      之手機0000000000探詢是何情況，乙○○馬上回答待會再
      說即掛斷。嗣其接獲乙○○回電要求替他準備5萬元，始
      得知乙○○已被歹徒挾持，其間乙○○又撥電話來說只需
      3萬元即可。因其自己身上現金不多僅有1萬多元，便撥打
      電話給夏緒榮先生調取1萬多元合計共3萬元整。其主動請
      求至公司地址之臺北市○○○路500號前交付金錢，對方
      要求提供其所開之自小客車之車號6B-9955號，他們始能
      辨認。其到達臺北市○○○路500號前的時間大約翌日凌
      晨1時30分左右，即撥電話給乙○○說已經到了公司前面
      ，其等了大約6、7分鐘，並要求該名不詳男子從一輛計程
      車下車對談，該名男子特徵臉上長了許多類似痘痘的東西
      ，穿著花色短袖上衣、休閒褲及拖鞋（經當庭指認為連福
      來）。不管其向該人詢問有關乙○○任何問題，該人一概
      以不知情來回應。當其把現金3萬元交付於該人之後，該
      人即乘坐回同一輛計程車離去。交付金錢後其又馬上撥電
      話給乙○○探詢情形，問是否可以離去，乙○○回答說等
      一下。其在公司後面一家鵝肉店等了大約10分鐘之後，又
      撥電話給乙○○，乙○○回答說在回來的路途上了。又過
      了大約10分鐘之後，看見乙○○滿臉全是鮮血，額頭上有
      兩個大腫傷口等語（見第14890號偵查卷第99頁、第15號
      原審卷第118至119頁）。復觀乙○○使用之0000000000號
      、連福來所持用之0000000000號行動電話雙向通聯記錄，
      乙○○第0000000000號行動電話，(1)於案發時之91年5月
      21日22時31 分許、同日22時35分許、22時42分許、23時
      20分許、23時23分許、23時28分許、23時56分許、翌日0
      時8分許、0時9分許、0時15分許、0時24分許、0時26分許
      、0時28分許、0時30分許、0時37分許、0時40分許、0時
      44分許、0時49分許、0時52分許、0時54分許、1時8分許
      ，曾與郭壽隆所使用之第0000000000號行動電話通話；(2)
      於案發時之91年5月21日23時29分許、23時50分許、23時
      55分許、翌日0時2分許、1時8分許，曾與王承芳使用之00
      00000000號行動電話通話；(3)於案發時之91年5月22日0時
      2分許、0時13分許、0時22分許、0時39分許、0時53分許
      、0時54分許、0時58分許、1時許、1時1分許，2時12分許
      ，曾撥打連福來持用之0000000000號行動電話號碼通話，
      此有上開0000000000號、0000000000號行動電話之雙向通
      聯記錄附卷可稽（見第14890號偵查卷第18至19頁），足
      以印證與告訴人乙○○之指訴及同案被告連福來、被告丙○○上開關於取款之經過。
（四）又告訴人乙○○於遭限制行動自由之際，「欽佩」強取其
      0000000000號行動電話手機一節，非但據被害人乙○○指
      訴在卷，且稽之告訴人乙○○0000000000號行動電話通聯
      記錄，於乙○○遭限制行動自由中之91年5月22日0時許，
      該0000000000號行動電話曾撥打乙○○當時仍自行使用之
      上開第0000000000號行動電話（見第14890號偵查卷第21
      頁），衡之乙○○當時應無使用二支行動電話自己互撥通
      話之理。且同案被告連福來0000000000號行動電話，曾於
      91年5月21日23時01分許、23時04分許，撥打該000000000
      0號行動電話，是時本件犯行尚在進行中，則顯然該00000
      00000號行動電話當時為本案共犯所使用，乙○○所指該
      0000000000號行動電話係於車上遭「欽佩」搶走等情，即
      非無據。
（五）告訴人乙○○因遭「欽佩」毆打，受有額頭部挫刮傷血腫
      （3╳3公分、1.5╳1.5公分）之傷害，有慶生醫院驗傷診
      斷書（見第20738號偵查卷第40頁）及該院92慶秘字第009
      29-1號函附門診病歷表、X光檢查及申請報告單及照片（
      見第15號原審卷第73至75頁）在卷可稽，此外並有7N-643
      號營業用小客車車籍作業系統查詢認可資料在卷可按（見
      第20738號偵查卷第49頁）。
（六）雖被告丙○○辯稱：其與甲○○、連福來、「欽佩」、「
      打狗」、「瓠仔」等人並無犯意聯絡，約乙○○見面係為
      商談債務問題，是「欽佩」要求乙○○上車，並要求其與
      連福來上車，「欽佩」在車上向乙○○借錢，後來換車，
      其就不知詳情，且事後未分到5千元云云。然：
    １被告丙○○、同案被告連福來因與乙○○商談分期還款事
      宜，而與告訴人乙○○相約見面，嗣談妥清償之事後，「
      欽佩」突然持金屬兇器強押告訴人乙○○上車，則「欽佩
      」強押告訴人乙○○上車之行為，對被告而言雖屬突發，
      尚難遽認事先有何犯意聯絡。惟被告丙○○見「欽佩」強
      押告訴人乙○○上車後，即依欽佩之指示上車，並與「欽
      佩」分坐後座告訴人乙○○兩旁，由連福來駕車開往大佳
      公園，嗣又配合其餘被告，依告訴人乙○○告知之地點，
      與連福來前往取得款項，已見被告丙○○於告訴人乙○○
      被強押上車之際，亦有共同犯意聯絡，且實際分擔限制告
      訴人行動自由及取款之行為。
    ２被告雖辯稱：「欽佩」在車上向告訴人乙○○借錢云云。
      惟告訴人乙○○一再指稱：當時拿金屬兇器的人開口向其
      要5萬元，持該金屬兇器打其額頭並放在其口中，已無從
      抗拒，且於原審表示：「（在車上綽號「欽佩」的人有沒
      有講能借多少？）有」「他以威脅的口吻，我沒辦法回答
      他」（見第15號原審卷第113頁）、「（你當時有無反抗
      餘地？）沒有辦法反抗」等語（見第15號原審卷第114頁
      ），衡以「欽佩」持金屬兇器及強暴、脅迫情狀，確足堪
      認當時情況已達使告訴人不得抗拒之程度。至於「欽佩」
      要錢時之措詞，是否使用「借款」一語，不改所為強暴、
      脅迫之行為本質。
    ３又同案被告連福來供稱：拿兩次錢的過程當中其分別交給
      了甲○○和「瓠仔」，是他們二人要其交給他們。其拿錢
      給甲○○，甲○○有收下。事發之後返回臺北縣蘆洲市甲○○住處，甲○○拿了1萬元給妻子，說是要給其與丙○○的錢，於是其和丙○○各分得5千元等情，已如前述（
      見第20783號偵查卷第7頁、第14890號偵查卷第38至39 頁
      反面、第15號原審卷第148至149頁、第169頁）。而被告
      丙○○亦供稱：「（你共分得贓款多少？由誰給你的？
       ）我之前有欠甲○○的錢是沒有算利息的，所積欠他的
      錢約3萬多，他在同日（22日）向我表示，我分得5千元，
      下個月分期還款扣掉5千元，同（5）月份的還款也確實扣
      掉了5千元」等語（見第20783號偵查卷第13頁反面），同
      案被告甲○○亦自承：「（連福來稱自你身上分得贖款新
      臺幣5千元，並給你1萬元補足1萬5千元交給他的債權人？
      ）是有這件事沒有錯，但是5千元是我借他的，不是分贓
      的錢」（見第20783號偵查卷第19頁），可見本件取得之
      款項係交給「瓠仔」及甲○○，而甲○○再將款項分配連
      福來、丙○○一人各5千元抵債。雖甲○○嗣否認拿到上
      開5萬元（見第15號原審卷第161頁），但亦陳稱：「我有
      跟他們說『欽佩』要一人給他們5千元還債」「（你把5千
      元扣下來？）是」（見第15號原審卷第161頁），則亦有
      扣除一人5千元抵債，足見經甲○○以扣除抵債之方式，
      被告丙○○、連福來確因此各分得5千元。至被告丙○○
      嗣否認分到錢，表示：因其繼續向甲○○租計程車，積欠
      甲○○的租金愈來愈多，甲○○後來根本沒有扣除該5千
      元云云（見本院卷第34頁），與其前揭已於次月扣除之供
      述不相符合，二人事後縱因繼續租車而租金計算上之爭執
      ，亦不影響被告犯行之認定。
    ４又被告丙○○、連福來與「欽佩」同車時，雖據告訴人乙○○證稱：「（丙○○、連福來在車上有無對你做出強暴
      脅迫的行為？）沒有」「（丙○○、連福來在車上有無與
      你談到還款的事情？）沒有」「（你換車之後，這二名被
      告就沒有與你一起？）是」等語（見第15號原審卷第114
      至115頁），則被告丙○○及連福來並未開口向告訴人乙○○要錢或訴諸任何強暴、脅迫之行為。惟依前說明，其
      二人另有分擔妨害自由及取款之行為，即屬基於共同犯罪
      之意思所為行為分擔。況換車之後，被告丙○○、連福來
      與告訴人乙○○不同車，被告丙○○、連福來有機會可以
      離開或伺機報警請求協助，但其二人並未如此為之，反而
      一路聽從甲○○等人之分配行進並取款，其間被告丙○○
      甚至與連福來有僅二人同至取款之情形，可見其等自由意
      志並未因此喪失；且倘非自願參與犯行，或與其餘共犯無
      犯意聯絡，其餘共犯即無推由其二人前往取款之理。是同
      案被告連福來所稱：「欽佩」將告訴人強押到其計程車上
      ，並要其上車，叫其不要問那麼多，其沒有辦法拒絕，當
      時丙○○就在旁邊云云（見第15號原審卷第146、151頁）
      ；另告訴人雖於原審證稱：在車上時，「欽佩」也有對連
      福來說「你們也要小心」（見第15號原審卷第114頁），
      衡情僅係當時事發突然，「欽佩」因幫忙參與商談分期還
      款，希望被告丙○○、連福來二人配合，尚不能證明其二
      人自由決定意思已因此受到剝奪。復參被告丙○○所述：
      因其向告訴人借錢，告訴人知道其家裡情況，故於換車之
      後並未離開，以便清楚事情進展情形，以免告訴人日後找
      麻煩等語（見本院卷第28頁），益見係基於自由意思決定
      而於認識「欽佩」強押並要索金錢之行為，仍以自己犯罪
      之意思參與犯行。
（七）至於告訴人乙○○遭強押上車之後，被告丙○○、同案被
      告連福來之乘坐位置如何？又換車之後，如何乘坐？雖被
      告丙○○、同案被告連福來、甲○○及告訴人乙○○之供
      述先後未盡相同。
    １關於上車之後之情形，被告丙○○於警詢時稱：上車之後
      ，其與「欽佩」分坐兩旁（見第20738號偵查卷第12頁反
      面），核與連福來於警詢時稱：丙○○、「欽佩」與告訴
      人乙○○坐在後座等語相同（見第20738號偵查卷第5頁反
      面），堪以認定當時由連福來駕車，而被告丙○○與「欽
      佩」分坐告訴人乙○○兩旁。
    ２關於換車之後之情形，連福來於警詢時稱：換車之後，其
      與丙○○、「打狗」同車，由「打狗」開車，而甲○○、
      「欽佩」、「瓠仔」與乙○○同坐其7N-643號營業小客車
      ，「瓠仔」開車（見第20738號偵查卷第6頁），甲○○於
      警詢時稱：換車之後，其與「欽佩」同坐7N-643號營業小
      客車，其坐前座（見20738號偵查卷第17頁反面），核與
      被告丙○○於本院所稱：換車之後，其與連福來「打狗」
      同坐一輛車，只有去拿錢的時候，其才與「連福來二人同
      坐一輛車等情相同（見本院卷第34頁），堪認被告丙○○
      、連福來下車，而與「打狗」乘坐另輛車，由「打狗」開
      車；甲○○、「欽佩」、「瓠仔」則同坐7N-643號營業小
      客車，「瓠仔」開車，甲○○坐右前座。
    ３其他供述不一之情形，或由於驚懼之餘未遑注意或由於記
      憶未臻清晰等原因所致，此由告訴人於偵查時稱：「連福
      來，丙○○就換車，前座又換了二個人上來，我左側又多
      了一個人，持槍的人仍坐在我右邊」（見第14890號偵查
      卷第52頁），於原審稱：「（向你要錢的時候，被告三人
      （指丙○○、甲○○、連福來）是否在場？）他們在另外
      一台車」（見第15號原審卷第108頁），可見關於上開細
      節印象混亂之一斑，其餘先後不一且無相佐之陳述同亦不
      足採，是以上開互核相符之陳述堪認屬實。
（八）綜上所述，本件事證明確，被告丙○○犯行堪以認定。又
      被告丙○○於緝獲後表明對原本同案共同被告毋庸進行詰
      問，則其詰問權利已獲充分保障，附此說明。
三、論罪部分：
（一）核被告丙○○所為，係犯刑法第330條第1項、第321條第3
      項、第4項加重強盜罪及同法第302條第1項之妨害自由罪
      。被告丙○○與甲○○、連福來、「打狗」、「欽佩」、
      「瓠仔」等人間互有犯意聯絡並互推實施犯行，皆為共同
      正犯。而所犯上開二罪間，有方法、目的之牽連關係，應
      從一重之加重強盜罪處斷。
（二）本件被告等人於「欽佩」持金屬兇器強押告訴人乙○○上
      車限制行動自由後，於車輛行駛中以強暴脅迫之方法而為
      強盜行為，且衡之本件被告等人剝奪告訴人行動自由之時
      間甚長，亦非於定點為之，則妨害自由之行為已逾取財目
      的所必需，非可認為強盜行為當然所包括。起訴書雖未援
      引刑法第302條第1項，然該事實既已起訴，自應就上開法
      條予以論處。又被告等人係結夥三人以上犯之，而「欽佩
      」所持金屬兇器既用以敲擊乙○○額頭致傷，足見質地堅
      硬，客觀上足以危害他人生命、身體之安全，自屬兇器（
      然並未扣案，無從遽予認定屬槍砲彈藥刀械管制條例之槍
      械）。又被告等人行劫時，「欽佩」施行強暴行為而毆打
      告訴人，致告訴人受有額頭部挫刮傷血腫之傷害，衡係強
      盜罪之強暴手段所致，而包括於強盜行為內，不另成立傷
      害罪。被告等分次取得告訴人之手機、2萬元、3萬元現金
      ，然係基於同一強盜犯意下之接續行為，僅侵害一法益，
      自只論以一加重強盜罪。
（三）檢察官認被告丙○○係犯刑法第347條第1項之意圖勒贖而
      擄人罪嫌，惟按擄人勒贖罪，係指意圖勒贖而擄人，亦即
      其擄人行為出於勒贖之目的者而言（最高法院87年度台上
      字第918號、91年度台上字第6979號、93年度台上字第285
      9號判決參照）。本件「欽佩」強押被告上車，然後在車
      上向告訴人要索5萬元，告訴人因為身上沒有那麼多錢，
      才以打電話向友人王承芳、郭壽隆借錢之方法籌款，經告
      訴人陳述綦明。則以事發經過情形觀之，「欽佩」因幫忙
      商談分期攤還事宜，知悉告訴人在借人家錢，遂趁機向告
      訴人強取財物，故強押告訴人只是強取財物之方法，尚難
      認基於勒贖之意思而擄人。又於整個過程中，被告丙○○
      及其他共犯均無對告訴人或證人王承芳、郭壽隆表示必須
      交付贖款，否則將持續限制告訴人行動自由之意，此外復
      查無其他積極證據足認被告丙○○等人係基於勒贖之意圖
      而擄人。故公訴人認被告丙○○係犯刑法第347條第1項之
      擄人勒贖罪，起訴法條尚有未洽，應予變更。
四、原審認被告所犯罪證明確，予以論罪科刑，固非無見。惟查
    ：（一）換車之後，被告丙○○與連福來下車與「打狗」乘
    坐另一輛車，而由「打狗」開車，甲○○、「瓠仔」、「欽
    佩」則與告訴人同坐7N-643號營業小客車。此際並非被告丙○○與連福來二人同車，被告丙○○與連福來只有在後來前
    去取款時才二人同車，已詳如前述。惟原判決認定換車之後
    ，被告丙○○與連福來即二人同車，自有未洽。（二）原判
    決認定被告丙○○犯有刑法第302條第1項妨害自由罪，但於
    據上論斷欄，引用刑法第302條，漏未載明第1項。（三）被
    告丙○○非初始即與「欽佩」等人有共同犯意聯絡，而係當
    場見「欽佩」強押告訴人上車之後，認識「欽佩」等人有妨
    害自由及強盜犯意始起意共同參與。雖被告丙○○之共同參
    與犯行，基於其自由意思，然該日雙方見面，緣於商談丙○○、連福來欠款攤還事宜，對於「欽佩」等突如其來前揭所
    為，實非事先可得預料，嗣雖一路跟隨並聽從分配而分擔犯
    行，惟因慮及告訴人只認識借款人，不認識其他共犯，其如
    能清楚事情進展情形，較可應付告訴人，以免告訴人日後找
    麻煩，亦如前述，是其參與本件犯行於內心實陷於兩難之困
    境，於客觀上足以引起一般同情而顯可憫恕，即予宣告法定
    最低刑度，仍嫌過苛，爰依刑法第59條之規定予以減輕其刑
    ，而原審未予斟酌上情，亦有未洽。被告丙○○提起上訴，
    否認共同參與犯行，雖無足採，惟原判決既有可議，自應由
    本院予以撤銷改判。
五、爰審酌被告丙○○犯罪之動機、目的、手段、與告訴人之關
    係、所得財物不多、犯後態度等一切情狀，並適用刑法第59
    條之規定，量處如主文所示之刑。至犯罪所用之金屬兇器一
    支，並未扣案，亦無證據證明係屬違禁物，爰不宣告沒收。
六、公訴意旨另以：告訴人乙○○在臺北市○○○路與三民路口
    遭「欽佩」強押上車後，行駛中「欽佩」持金屬兇器毆打並
    出言恐嚇告訴人，使告訴人能抗拒，而強取告訴人身上之6,
    000元及國民身分證云云。按犯罪事實應依證據認定之，無
    證據不得認定犯罪事實，刑事訴訟法第154條第2項定有明文
    ，又告訴人之告訴，係以使被告受刑事訴追為目的，是其陳
    述是否與事實相符，仍應調查其他證據以資審認（最高法院
    52年台上字第1300號判例參照）。經查：訊據被告丙○○否
    認此部分犯行，公訴人所指上情，除告訴人乙○○之指訴外
    ，別無其他證據足以佐證，實屬無從證明，然公訴人認被告
    此部分犯行，與前開經論罪之加重強盜犯行，有接續犯之實
    質上一罪關係，爰不另為無罪之諭知。
據上論斷，應依刑事訴訟法第369條第1項前段、第364條、第299
條第1項前段、第300條、第28條、第330條第1項、第321條第1項
第3款、第4款、第302條第1項、第55條、第59條、罰金罰鍰提高
標準條例第1條前段判決如主文。
本案經檢察官郭弘佑到庭執行職務。
中    華    民    國    95    年    1     月    27    日
                  刑事第二庭審判長法  官  蔡國在
                                  法  官  江振義
                                  法  官  王詠寰
以上正本證明與原本無異。
如不服本判決，應於收受送達後十日內向本院提出上訴書狀，其
未敘述上訴之理由者並得於提起上訴後十日內向本院補提理由書
（均須按他造當事人之人數附繕本）。
                                  書記官  駱麗君
中    華    民    國    95    年    1     月    27    日
附錄本案論罪科刑法條全文
刑法第330條
犯強盜罪而有第321條第1項各款情形之一者，處七年以上有期徒
刑。
前項之未遂犯罰之。
刑法第302條
私行拘禁或以其他非法方法，剝奪人之行動自由者，處五年以下
有期徒刑、拘役或三百元以下罰金。
因而致人於死者，處無期徒刑或七年以上有期徒刑，致重傷者，
處三年以上十年以下有期徒刑。
第 1 項之未遂犯罰之。


司法院資訊處製作；財團法人民間司法改革基金會備份。
